臺灣高等法院臺南分院刑事判決　九十六年度選上更(一)字第三三號
上訴人
即被告　丙○○
選任辯護人　莊美貴　律師
上列上訴人因賄選案件，不服臺灣臺南地方法院九十四年度選訴
字第三二號中華民國九十五年四月十二日第一審判決（起訴案號
：臺灣臺南地方法院檢察署九十四年度選偵字第六一、六八號）
，提起上訴，經本院判決後，由最高法院發回更審，本院判決如
下：
    主  　文
原判決關於丙○○部分撤銷。
丙○○共同連續對於有投票權之人交付賄賂，而約其投票權為一
定之行使，處有期徒刑壹年貳月。褫奪公權貳年。賄賂款項新台
幣玖萬零伍佰元，沒收。
    事  　實
一、丙○○係民國（下同）九十四年臺南縣議員選舉第三選區候
    選人，王燈進、吳成發係其樁腳，為圖丙○○能順利當選，
    竟基於共同意圖以賄選之方法，使該選區內有投票權之人投
    票予丙○○之概括犯意，於九十四年十一月中旬，由丙○○
    在其競選總部親自將新台幣（下同）十萬元交付王燈進，以
    一票五百元之價額，由王燈進自九十四年十一月中旬起，分
    別向王文化、王忠、王清福、王莊阿梅、王清發、甲○○、
    王新源、方陳、王思化、徐寶珠交付如附表所示之賄款（
    上開受賄人除王文化外均另聲請簡易判決處刑），王燈進並
    將上開十萬元中之一萬二千五百元交付吳成發，再由吳成發
    收取自己部分之賄款二千元外，自九十四年十一月中旬起，
    連續將賄款轉交予如附表所示之乙○○、黃徐金花、王文芳
    、王登義、王水河（上開受賄人乙○○等人另聲請簡易判決
    處刑），王燈進及吳成發並要求王文化、王忠、王林金蘭、
    王清福、王莊阿梅、王清發、甲○○、王新源、方陳、王
    思化、徐寶珠、乙○○、黃徐金花、王文芳、王登義、王水
    河等人，於選舉時投票予丙○○，並經渠等允諾而收受附表
    所示之賄款（王燈進、吳成發、王文化分別經原審判處有期
    徒刑六月、四月、三月，均褫奪公權一年，緩刑二年確定）
    。
二、丙○○復於九十四年十一月二十二日，承前犯意，在其競選
    總部，親自將一萬六千元交付予丁○○，要求丁○○幫其買
    票賄選，丁○○除收取自己部分之賄款二千五百元外，並將
    其餘一萬三千五百元交付予戊○○（其中包括戊○○自己部
    分之賄款五百元）預備轉發同社區之選民（丁○○、戊○○
    檢察官另聲請簡易判決處刑），並要求丁○○、戊○○等人
    投票予丙○○，渠二人並允諾之，嗣經臺灣臺南地方法院檢
    察署檢察官指揮臺南縣警察局麻豆分局及臺南縣調查站於九
    十四年十一月二十四日執行搜索而查獲。
三、案經台南縣警察局麻豆分局及法務部調查局台南縣調查站報
    請臺灣臺南地方法院檢察署檢察官偵查起訴。
    理    由
壹、程序方面：
　　按被告以外之人於偵查中向檢察官所為之陳述，除顯有不可
　　信之情況者外，得為證據。被告以外之人於檢察事務官、司
　  法警察官或司法警察調查中所為之陳述，與審判中不符時，
    其先前之陳述具有較可信之特別情況，且為證明犯罪事實存
    否所必要者，得為證據。刑事訴訟法第一百五十九條之一第
    二項、第一百五十九條之二分別明文規定。證人王燈進、吳
    成發、王忠、王莊阿梅、王清發、王林金蘭、甲○○、方陳
    、乙○○、王福來、黃徐金花、王清福、王新源、王思化
    、徐寶珠、王文芳、王登義、王水河、丁○○、戊○○於警
    詢、偵查中之陳述，就警詢、偵查筆錄製作之原因、過程及
　　其功能等加以觀察，乃出於供述者之真意、並無違法取供情
　  事之信用性問題，且偵查陳述核與警訊陳述內容並無不同，
    足認無顯不可信之情況。甚而王燈進、丁○○於原審，丁○
    ○、戊○○於本院更一審所述亦與警、偵訊陳述並無不符。
    又被告於原審行準備程序時，就檢察官所提出證人王燈進、
    吳成發、王忠、王莊阿梅、王清發、王林金蘭、甲○○、方
    陳、乙○○、王福來、黃徐金花、王清福、王新源、王思
    化、徐寶珠、王文芳、王登義、王水河、丁○○、戊○○偵
    查中之陳述證明本件犯罪事實之證據方法，均明確表示無意
    見，當事人、辯護人於原審言詞辯論終結前，亦均未就上開
    證據之證據能力聲明異議。按被告以外之人於審判外之陳述
    ，雖不符同法第一百五十九條之一至之四之規定，而經當事
    人於審判程序同意作為證據，法院審酌該言詞陳述或書面陳
    述作成時之情況，認為適當者，亦得為證據。又當事人、代
    理人或辯護人於法院調查證據時，知有第一百五十九條第一
    項不得為證據之情形，而未於言詞辯論終結前聲明異議者，
    視為有前項之同意，同法第一百五十九條之五明文規定，亦
    可認為已同意作為證據。本院審酌上開證據於陳述作成時之
    情況，核無違法取證及證明力明顯過低之瑕疵，復無顯有不
    可信之情況，故依諸上開規定，上開證人於審判外之言詞陳
    述，自得採為證據。
貳、實體部分：
一、訊據上訴人即被告丙○○固不否認係九十四年臺南縣議員選
    舉第三選區之候選人，惟否認有上開賄選犯行，辯稱：王燈
    進、吳成發、丁○○均非伊之選舉樁腳，伊並無拿十萬元給
    王燈進買票，亦未拿一萬六千元給丁○○買票，伊當議員時
    曾幫他們爭取長青社團的經費，係他們誤認長青社團的經費
    為賄款，伊並無賄選云云。
二、惟查王燈進、丁○○等均為被告之選舉樁腳，被告確於上開
    時、地分別拿十萬元交付王燈進及一萬六千元交付丁○○託
    其選舉時買票，再由王燈進將上開十萬元中之一萬二千五百
    轉交吳成發，並向同社區如附表所示之選民以每票五百元買
    票，丁○○除收取自己部分之賄款二千五百元外，並將其餘
    一萬三千五百元交付予戊○○預備轉發同社區之選民等情，
    業據王燈進、吳成發、丁○○、戊○○等分別於警訊、偵查
    、原審及本院審理時供認不諱（見臺南縣警察局麻豆分局警
    卷第二至九頁、第十五至十七頁、九十四年選偵字第六一號
    卷第六十七至七十一頁、第七十七頁、第三四四至三四八頁
    、九十四年選偵字第六八號卷第十一至十八頁、第二六六頁
    、第二七四至二七九頁、第三四四頁、一審卷第四十四、七
    十九頁、第八十二至八十八頁、本院更一卷第一二一、一九
    二頁），核與王文化、王忠（見九十四年度選偵字第六一號
    卷第八十三、八十四頁）、王莊阿梅（見同卷第二五一、二
    五二頁）、王清發（同卷第一二二、一二三頁）、甲○○（
    見同卷第一五七、一五八頁）、方陳（見同卷第二六０至
    二六三頁）、乙○○（見同卷第四十七、四十八頁）、王福
    來（見同第四十二頁）、黃徐金花（見同卷第二七三、二七
    四頁）、王清福（見九十四年度選偵字第六八號第卷第一三
    一、三０一、三０二頁）、王新源（見同卷第六０、六十一
    頁、第二八九至二九一頁）、王思化（見同卷第一五０、一
    五一、二九四頁）、徐寶珠（見同卷第二六一、二六二頁）
    、王文芳（見同卷第三四七頁）、王登義（見同卷第三四０
    、三四一頁）及王水河（見同卷第二七０、二七一頁）於偵
    查中之證述情節相符。而王文化、王忠、王莊阿梅、王清發
    、王林金蘭、甲○○、方陳、乙○○、王福來、黃徐金花
    、王清福、王新源、王思化、徐寶珠、王文芳、王登義、王
    水河均係被告參選臺南縣議員選舉之第三選區有投票權之人
    ，為彼等供認在卷；且被告之樁腳王燈進及吳成發並要求王
    文化、王忠、王清福、王莊阿梅、王清發、甲○○、王新源
    、方陳、王思化、徐寶珠、乙○○、黃徐金花、王文芳、
    王登義、王水河等人，於選舉時投票予被告，足認與被告之
    間，彼此知悉交付、收受賄賂，均係為投票支持臺南縣議員
    選舉之第三選區之候選人即被告之意思達於合致；此外，並
　　有扣案賄款四萬一千五百元可證，本案事證明確。被告丙○
　  ○所辯：王燈進、吳成發、丁○○均非伊之選舉樁腳，伊並
    無拿十萬元給王燈進買票，亦未拿一萬六千元給丁○○買票
    云云，顯係卸責之詞，不足採信，犯行堪以認定。
三、至證人王忠於警詢證述：「（何人發給你買選票的錢？多少
    錢？）王燈進發給我的，發給我五百元」、「他只拿錢給我
    ，他沒有說支持誰，我也沒問。」（見九十四年度選偵字第
    六一號卷第一六三、一六七頁），證人王林金蘭於偵查中證
    稱：「可能我先生拿去，我沒有拿到。」「有說王燈進給他
    ，沒說要支持何人。」（見九十四年度選偵字第六一號卷第
    一七五頁），證人王思化於偵查中證述：「王燈進交給我錢
    時並未說要我投給誰，他說屆時再說要我投給何人．．。」
    （見九十四年度選偵字第六八號卷第一五一頁），固僅證述
    王燈進交付錢時，並未說明要投給何人。而王林金蘭係由其
    夫王忠代收，然據王燈進於警詢供稱：發放時，有要求支持
    丙○○（見麻豆分局警卷第八頁），且就王忠、王思化於收
    受上開賄款時，對於王燈進交付賄款之目的，自然知悉該款
    項是選舉投票之賄款，而不會無原故即收受他人款項，是該
    三人警詢或偵查中陳述，顯係避重就輕之詞，自難採為被告
    有利之證據。又證人王燈進於警詢供述：「（你替何人賄選
    ？賄選金額為何？）縣議員候選人丙○○，每票五百元」、
　　「對方只跟我說是總部（丙○○競選總部）交待，（交付之
 　 金額）為六萬一千元」（見警卷第Ｚ000000000號
    卷第二頁、第三頁），於偵查中證述：「（問：你替何人賄
    選？賄選金額為何？）縣議員候選人丙○○，每票五百元」
    、「（交給你行賄買票之人，你之前是否見過？交付之金額
    為何？）沒見過。一二二票，共六萬一千元。」（見選偵字
    第六十一號卷第六十七頁、第六十八頁），王燈進於警、偵
    訊先後供述，其取自被告競選總部之賄款總額為六萬一千元
    。然警局於被告競選總部所查扣之卷附藍筆記本記載：「王
    燈進２００」，並據王燈進於案發時在麻豆分局應訊時供稱
    ；「２００是指二百票，我一共拿十萬元。」「（該王燈進
    ２００為何會記載於該本筆記簿內？）是於十一月初，於丙
    ○○競選總部前碰到丙○○，問我這次選舉可買到多少票，
    我跟他說大約二百票左右，十一月十一日抽完籤後，丙○○
    競選總部的一位小姐打電話到我家，叫我過去競選總部，我
    大約隔三到四天到市場時，順便到丙○○競選總部，丙○○
    見到我直接帶我到二樓，親自將賄款十萬元交給我。」「（
    該十萬元係以何物品裝置？交給你時現場有何人在場？）以
    白色信封裝置，只有我跟丙○○二個人而已。」明確（見九
    十四年度選偵字第二七六、二七七頁），王燈進更於原審證
    述被告交給渠十萬元（見一審卷第八十二、八十三頁），足
    見王燈進上開所述六萬一千元，純屬避重就輕之詞，不足採
    信。又據證人丁○○於本院更一審雖證稱：賄選名單內有五
    人我較為認識，所以才留二千五百元（見本院更一卷第一四
    二頁），然丁○○於偵訊時係供稱：「（你拿到錢後如何處
    理？）我拿二千五百元起來，其餘一萬三千五百元交戊○○
    ，我家裡共有五票。」（見九十四年度選偵字第六一號第八
    十四頁），按丁○○於偵訊時距案發不久，記憶應較為深刻
    ，當時所陳自屬較為可信，是丁○○乃係收取自己部分之賄
    款二千五百元甚明。
四、按公職人員選舉罷免法業經總統於九十四年十一月三十日以
    華總一義字第０九四００一九六八八一號令公布修正，並於
    九十四年十二月二日生效，修正前之公職人員選舉罷免法第
    九十條之一第一項原規定「對於有投票權之人，行求期約或
    交付賄賂或其他不正利益，而約其不行使投票權或為一定之
    行使者，處五年以下有期徒刑，得併科新台幣四十萬元以上
    四百萬元以下罰金」；修正為「對於有投票權之人，行求期
    約或交付賄賂或其他不正利益，而約其不行使投票權或為一
    定之行使者，處三年以上十年以下有期徒刑，得併科新台幣
    一百萬元以上一千萬元以下罰金」。被告行為後法律有變更
    ，茲比較新、舊法規定，應以修正前之舊法，有利於被告，
    依刑法第二條第一項規定，自應適用修正前公職人員選舉罷
    免法第九十條之一第一項規定論處。又被告行為後，刑法第
    五十六條連續犯之規定，業於九十四年一月七日修正公布刪
    除，並於九十五年七月一日施行，則被告之犯行，因行為後
    新法業已刪除連續犯之規定，此刪除雖非犯罪構成要件之變
    更，但顯已影響行為人刑罰之法律效果，自屬法律有變更，
    依新法第二條第一項規定，比較新、舊法結果，仍應適用較
    有利於被告之行為時法律即舊法論以連續犯（最高法院九十
    五年第八次刑事庭會議決議參照）。
五、核被告丙○○所為，係犯修正前公職人員選舉罷免法第九十
    條之一第一項投票行賄罪。被告丙○○與王燈進、吳成發就
    上開投票行賄犯行間，有犯意聯絡及行為分擔，均應論以共
    同正犯。彼等先後多次上開投票行賄犯行，時間緊接，所犯
    係構成要件相同之罪名，顯係基於概括犯意反覆為之，為連
    續犯，應依修正前刑法第五十六條之規定以一罪論，加重其
    刑。
六、原審予被告論罪科刑，固非無見。惟本件被告所應沒收賄款
    金額總計應為九萬零五百元，原判決認為八萬八千元，洵有
    違誤（理由如後所述）。又被告行為後，刑法第五十六條連
    續犯之規定，業於九十四年一月七日修正公布刪除，並於九
    十五年七月一日施行，原判決未及比較適用，亦有不當。被
    告上訴否認犯罪，雖無足取。但原判決既有可議，自屬無法
    維持，應由本院就被告部分撤銷改判之。爰審酌賄選為敗壞
    選風主因，每逢選舉開始前，政府均利用各傳播媒體積極宣
    導查辦賄選之決心，並提供鉅額檢舉獎金，故一般社會上稍
    有智識者均明白不應買票、不應賣票，然被告仍心存僥倖，
    以身試法，破壞選舉制度，且在競選活動期間尚係現任議員
    ，玩忽法令，行賄競選，及犯後毫無悔意及其罹患精神官能
    症，有奇美醫院診斷證明書可稽等一切情狀，量處有期徒刑
    一年二月，並依公職人員選舉罷免法第九十八條第三項，刑
    法第三十七條第二項規定，宣告褫奪公權二年，以資懲戒。
    被告雖請求為緩刑之宣告，惟被告不承認本件賄選犯罪，檢
    察官於論告時亦認被告犯後並無悔意，自不宜為緩刑之宣告
    。又本件被告交付王燈進之十萬元，扣除如附表所示已交付
    之賄賂金額，共『二萬五千元』外，尚餘『七萬五千元』，
　　係預備行求、交付賄賂之用，併同吳成發準備行賄王李滿之
　  二千元及乙○○、王福來取自吳成發之賄款所餘差額五百元
    共『二千五百元』，計『七萬七千五百元』，及「被告交付
    丁○○之一萬六千元，扣除丁○○、戊○○分別受賄之二千
    五百元、五百元，餘一萬三千元，亦係預備行求、交付賄賂
    之用，被告所應沒收賄款金額總計應為九萬零五百元（即『
    十萬元』減『二萬五千元』加『二千五百元』加『一萬三千
    元』＝『九萬零五百元』），依公職人員選舉罷免法第九十
    條之一第三項規定宣告沒收。如附表所示王忠等人收受之賄
　　款（附表編號一及十一除外）及丁○○二千五百元、戊○○
　  五百元賄款，即應由原審另案（九十五年度選簡字第二九三
    二號）審理渠等投票受賄案件，予以處理，即不再宣告沒收
    。
據上論斷，應依刑事訴訟法第三百六十九條第一項前段、第三百
六十四條、第二百九十九條第一項前段，修正前公職人員選舉罷
免法第九十一條之一第一項、第三項、第九十八條第三項，刑法
第十一條前段、第二條第一項、第二十八條、（修正前）第五十
六條、第三十七條第二項，判決如主文。
本案經檢察官徐松奎到庭執行職務。
中　　華　　民　　國　　96　　年　　5     月　　23  　日
　　            刑事第一庭審判長法官　黃　崑　宗
    　　　　　　　　　　　　　　法官　王　明　宏
　　                            法官　蔡　長　林
以上正本證明與原本無異。
如不服本判決，應於收受本判決後十日內向本院提出上訴書狀。
其未敘述上訴理由者並得於提起上訴後十日內向本院補提理由書
狀（均須按他造當事人之人數附繕本）「切勿逕送上級法院」。
　　　　　　　　　　　　　　　書記官　李　培　薇
中　　華　　民　　國　　96　　年　　5     月　　23  　日
附錄本案論罪科刑法條全文：
修正前公職人員選舉罷免法第九十條之一第一、三項：
　對於有投票權之人，行求期約或交付賄賂或其他不正利益，而
約其不行使投票權或為一定之行使者，處五年以下有期徒刑，得
併科新臺幣四十萬元以上四百萬元以下罰金。
預備或用以行求期約或交付之賄賂，不問屬於犯人與否，沒收之
。
附表：
┌──┬────┬────┬─────┬─────────┐
│編號│時   間 │姓  名  │  金  額  │  備   註         │
│    │        │        │（新台幣）│                  │
├──┼────┼────┼─────┼─────────┤
│ 1  │94年11月│王文化  │1500元    │                  │
│    │中旬    │        │          │                  │
├──┼────┼────┼─────┼─────────┤
│ 2  │同上    │王忠    │1000元    │包括其妻王林金蘭之│
│    │        │        │          │賄款500元。起訴書 │
│    │        │        │          │誤載合計1500元。  │
├──┼────┼────┼─────┼─────────┤
│ 3  │同上    │王清福  │1500元    │錢由其妻王陳春蔭代│
│    │        │        │          │收。              │
├──┼────┼────┼─────┼─────────┤
│ 4  │同上    │王莊阿梅│1000元    │                  │
├──┼────┼────┼─────┼─────────┤
│ 5  │同上    │王清發  │3500元    │                  │
├──┼────┼────┼─────┼─────────┤
│ 6  │同上    │甲○○  │1500元    │                  │
├──┼────┼────┼─────┼─────────┤
│ 7  │同上    │王新源  │1500元    │錢由其妻王林得春代│
│    │        │        │          │收。              │
├──┼────┼────┼─────┼─────────┤
│ 8  │同上    │方陳  │500元     │                  │
├──┼────┼────┼─────┼─────────┤
│ 9  │同上    │王思化  │1000元    │                  │
├──┼────┼────┼─────┼─────────┤
│10  │同上    │徐寶珠  │2000元    │                  │
├──┼────┼────┼─────┼─────────┤
│11  │同上    │吳成發  │2000元    │由王燈進處共收1250│
│    │        │        │          │0元。尚有2500未發 │
│    │        │        │          │（含預發給王李滿  │
│    │        │        │          │2000元未發及交付王│
│    │        │        │          │黃香誤計之差額500 │
│    │        │        │          │元）。            │
├──┼────┼────┼─────┼─────────┤
│12  │同上    │乙○○  │1000元    │賄款由吳成發轉交│
│    │        │        │          │包含王福來收受之│
│    │        │        │          │賄款500元。起訴書 │
│    │        │        │          │誤載合計為1500元。│
├──┼────┼────┼─────┼─────────┤
│13  │同上    │黃徐金花│2500元    │賄款由吳成發轉交│
│    │        │        │          │起訴書誤載為2000│
│    │        │        │          │  元。            │
├──┼────┼────┼─────┼─────────┤
│14  │同上    │王文芳  │2000元    │賄款由吳成發轉交。│
├──┼────┼────┼─────┼─────────┤
│15  │同上    │王登義  │500元     │賄款由吳成發轉交。│
├──┼────┼────┼─────┼─────────┤
│16  │同上    │王水河  │2000元    │賄款由吳成發轉交。│
└──┴────┴────┴─────┴─────────┘
